臺灣臺南地方法院民事判決　　　　　　　92年度保險字第19號
原　　　告　丙○○
訴訟代理人　王正宏律師
被　　　告　國華人壽保險股份有限公司
法定代理人　甲○○
訴訟代理人　乙○○
上列當事人間請求給付保險金事件，經本院於民國94年6月1日言
詞辯論終結，判決如下：
    主  文
原告之訴及假執行之聲請均駁回。
訴訟費用由原告負擔。
    事實及理由
一、原告主張：
  (一)依訴外人江發（已歿）與被告所簽訂之國華平安保險契約條
    款第22條規定，本契約涉訟時，約定以要保人住所所在地地
    方法院為管轄法院，本件契約之要保人過事前之住所地為臺
    南市○○區○○街2段36號，是以，鈞院有管轄權，合先敘
    明。
  (二)緣要保人江發於民國89年12月16日向被告公司投保定期終身
    壽險（主約），並附加平安保險附約（意外險）及意外傷害
    醫療保險金附約，於主約及附約，要保人江發均同時為被保
    險人，而原告則為被保險人身故時之受益人，得於保險事故
    發生後向被告請求給付保險金。本件系爭之保險契約為附加
    平安保險附約，保險金額為新臺幣（下同）1,500,000元。
  (三)緣被保險人江發於91年7月16日中午12時3分，騎乘車號
    NAS-308號機車行經臺南市○○區○○路與總安路往南車道
    200公尺處，因遭不明車輛撞倒而發生交通事故，倒臥路中
    ，經路人通報119救護，並經緊急送往奇美醫院急救。在奇
    美醫院急救過程中，即發現江發左側第2、3、4、5、6、7肋
    骨骨折，依其傷勢判斷，顯然是於車禍撞擊了左側身體正面
    ，導致左側整排肋骨嚴重骨折。由於當日奇美醫院沒有病床
    可收容受傷的江發，在聯絡了江發所居住的仁愛之家後，遂
    立即將其轉送至臺南市郭綜合醫院，而以江發左側整排肋骨
    骨折之嚴重程度而言，可能已經傷及內臟或造成組織壞死，
    有緊急開刀治療之必要，而郭綜合醫院卻因江發無直系血親
    而遲遲未能未其開刀治療，並於3日後（7月19日）立即將被
    保險人江發辦理出院。受傷嚴重的江發因未能獲得及時的開
    刀治療而出院，病情日益嚴重當然是可想而知之事，果不然
    ，4日之後（7月23日）又因病情嚴重而重新入院，並經診斷
    已經病發多器官衰竭、敗血症及胃出血，雖然於同年8月19
    日將江發送入加護病房，但亦無解於已經延誤之黃金救治時
    機。被保險人江發於91年10月10日宣告死亡。
  (四)依國華平安保險契約第4條有關身故保險金之給付規定「被
    保險人於本契約有效期間內遭受第2條約定的意外傷害事故
    ，自意外傷害事故發生之日起180日以內死亡者，本公司按
    保險金額給付身故保險金，本保險單的契約效力即行消滅。
    」換言之，被保險人自意外傷害發生之日起180日以內死亡
    者，受益人得請求給付身故保險金。查本件被保險人江發於
    91年7月16日因意外車禍而倒臥路中，經送醫後發現左側第2
    、3、4、5、6、7肋骨均骨折，本經開刀治療卻因郭綜合醫
    院延誤救治之黃金時機，導致多器官衰竭及敗血症，致使被
    保險人江發於91年10月10日不治死亡，則核計被保險人於91
    年7月16日車禍身受重傷之日起至同年10月10日死亡，前後
    共僅86日，足見被保險人之死亡確係因車禍受重傷所導致，
    且依前開第4條規定，被保險人江發之死亡亦符合是在意外
    傷害事故發生之日起180日以內死亡之情形，則原告身為受
    益人，當可向被告公司請求理賠身故保險金，詎料，被告公
    司卻函文稱其無理賠之責任，拒絕理賠，屢經申訴，被告仍
    置之不理，原告遂不得不提起本件訴訟。
  (五)對被告答辯所為陳述：
    (1)本件被保險人江發生前在臺南縣私立福壽社會福利慈善事
      業基金會（以下均簡稱為仁愛之家）居住時，健康狀況良
      好，業經鈞院查詢該單位社工人員無誤。而且依被告所提
      出之江發體檢報告，很清楚地可以知道被保險人江發並無
      任何疾病，檢驗師陳正雄亦表示被保險人江發為標準體。
    (2)查被保險人江發確實於91年7月16日騎乘NAS-308號機車，
      卻連人帶車倒臥於臺南市○○區○○路與總安路往南車道
      200公尺處，受有左側第2、3、4、5、6、7肋骨骨折之重
      傷，很明顯地該等肋骨之骨折，絕非疾病所造成，而是因
      外力所導致，足徵被保險人江發所受之傷害乃屬意外，不
      論是遭人駕車撞擊或因天雨路滑，在保險法上均屬意外事
      故所造成，應無疑義。
    (3)被保險人江發因意外事故於91年7月16日受有左側肋骨多
      處骨折，緊急送醫治療，除了在91年7月19日至7月23日，
      短短4天的時間沒有住院治療者外（因7月19日郭綜合醫院
      因為江發先生無直系血親，亦未聯絡原告，乃致未能開刀
      治療而辦理出院，試問，肋骨六處骨折斷裂是多麼嚴重的
      事情，居然可以未開刀治療即辦理出院），其餘時間均在
      郭綜合醫院住院治療，在91年8月19日更是送入加護病房
      ，但被保險人仍不幸於同年10月10日死亡。由上開說明，
      可以清楚得出被保險人江發確實是因意外事故造成死亡，
      蓋不論是因意外事故撞擊立即死亡，或者因撞擊後傷重不
      治拖延數日後死亡，該被保險人死亡之結果均與意外事故
      之發生有著相當因果關係存在，當構成保險人理賠之要件
      等語。
  (六)聲明：被告應給付原告1,500,000元，及自92年1月10日起
    至清償日止，按週年利率10%計算之利息。原告願供擔保
    請准宣告假執行。
二、被告則以：
  (一)按系爭平安保險之性質，乃屬傷害保險之範疇，依保險法第
    131條規定「傷害保險人於被保險人遭受意外傷害及其所致
    殘廢或死亡時，負給付保險金額之責」。系爭平安保險契約
    條款第4條亦約定：「被保險人於本契約有效期間內遭受意
    外傷害事故，自意外傷害事故發生之日起180以內死亡者，
    本公司按保險金額給付身故保險金。」依第2條約定，上述
    條款所稱意外傷害事故指非由疾病引起之外來突發事故，是
    須被保險人因遭受意外傷害事故致成殘廢或死亡時，保險人
    始負給付保險金之責任；且按「當事人主張有利於己之事實
    者，就歧視實有舉證責任。」民事訴訟法第277條前段定有
    明文，又「請求履行債務之訴，除被告自認原告所主張債權
    發生原因之事實外，應先由原告就其主張此項事實負舉證之
    責任，必須證明其為真實後，被告於其抗辯事實，始應負證
    明之責任，此為舉證分擔之原則」最高法院43年度台上字第
    377號判例闡釋甚明，查原告起訴主張被保險人江發因車禍
    受傷致死，認為其合於系爭保險契約所定之給付要件，而請
    求被告公司給付保險金，依前開規定及舉證責任分配之原則
    ，自應責由原告先就其給付條件之成就負舉證責任，始為正
    當。
  (二)原告起訴主張江發於91年7月16日發生車禍致左側肋骨骨折
    ，並於當日住院治療，7月19日出院，嗣於7月23日，因胃出
    血等症狀住院，於10月10日死亡。依江發之死亡證明書記載
    死亡之直接原因甲：敗血症；而死亡種類經郭綜合醫院郭宗
    正醫師判別為「病死或自然死」，其死亡直接原因既與車禍
    意外受傷無因果關係，被告自不負給付保險金之責。
  (三)末查受益人即原告聲請由臺南市消防局所開具之救護證明書
    ，指出被保險人江發乃因自摔事故受傷，自非約定條款所稱
    意外，被告公司以此拒賠，洵屬有理。
  (五)聲明：原告之訴駁回。如受不利判決，願供擔保請准宣
    告免為假執行。
三、原告起訴主張訴外人江發於89年12月16日，向原告投保定期
    終身壽險，並附加平安保險及意外傷害醫療保險，約定自己
    為被保險人，並以原告為訴外人江發死亡時之受益人。嗣訴
    外人江發於91年7月16日騎乘機車發生事故倒臥路中，經送
    醫急救發現左側6根肋骨骨折，其後併發多器官衰竭、敗血
    症、胃出血，而於91年10月10日死亡。依兩造所簽訂之平安
    保險契約第4條，被保險人江發於契約有效期間內遭受意外
    傷害，後又於180日以內死亡，被告應按保險金額給付身故
    保險金1,500,000元，詎被告拒絕理賠，為此請求被告給付
    保險金，並自92年2月10日起至清償日止，按週年利率10%
    計算之利息。被告則以訴外人江發乃因自摔事故受傷，並非
    兩造契約條款所約定之意外，且江發之死亡原因係敗血症，
    訴外人郭綜合醫院並判定為「病死或自然死」，與渠摔倒受
    傷間並無因果關係，保險金理賠條件既未成就，被告自不負
    給付保險金之責等語置辯。
四、兩造不爭執之事項：
  (一)訴外人江發於89年12月16日向被告投保定期終身壽險，附加
    平安保險及意外傷害醫療保險，其中平安保險部份，約定身
    故及殘廢之保險金額為1,500,000元，並以其姪女即原告為
    身故時之受益人。有原告所提並為被告不爭執之保險單影本
    附卷可稽。
  (二)訴外人江發於91年7月16日，在臺南市○○區○○路與總安
    路往南車道200公尺處發生事故，倒臥路中。經送奇美醫院
    急救，發現有左側第2、3、4、5、6、7肋骨骨折，當日轉郭
    綜合醫院治療，於91年7月19日出院，旋又因胃出血、敗血
    症、多器官衰竭，於91年7月23日入院治療，再於91年8月19
    日入加護病房，而於91年10月10日死亡。此有臺南市○○○
    道路交通事故證明書、奇美醫學中心91年10月11日診斷證明
    書、郭綜合醫院91年10月16日診斷證明書為據。
  (三)原告以訴外人江發因意外身故，於92年1月10日向原告申請
    給付理賠金，但被告以江發係因敗血性休克、上消化道出血
    、腹腔內膿瘍等疾病致死，不符平安保險契約條款，而拒絕
    理賠。
五、本件原告以其為訴外人江發平安保險契約之受益人，主張江
    發已因該契約所約定之意外事故死亡，請求被告依約給付保
    險金。被告則否認訴外人江發係因遭受意外傷害事故，致身
    體蒙受傷害而致死亡，並以前開情詞置辯。是本件兩造所爭
    執者，厥為訴外人江發之死亡是否構成系爭平安保險契約所
    約定之保險事故。
  (一)原告主張訴外人江發遭受意外傷害，係以渠在91年7月16日
    因車禍受傷，並提出臺南市警察局92年1月29日南市警交字
    第09236911號道路交通事故證明書（卷一第22頁）為主要之
    論據。經本院向臺南市警察局第三分局查詢，該證明書認定
    江發之受傷係屬道路交通事故，乃係以原告之夫陳文龍報案
    時所為陳述、證人吳金勇證詞，以及臺南市警察局交通事故
    處理小組研判分析意見為基礎，該分局92年7月22日南市警
    三刑偵字第092 0007329號函覆甚明。
    (1)惟查，陳文龍既為系爭保險契約之受益人即原告之夫，於
      本件保險事故是否發生，已有利害關係；且依臺南市警察
      局第三分局回函所附呈報單，訴外人江發之「交通事故」
      ，乃原告於92年1月3日報案，其時不僅江發已經死亡超過
      三個月，該日期復恰為原告申請理賠之際，足認原告報案
      之目的，是在為申請保險金提供佐證，則陳文龍於警訊中
      所為陳述，證明力乃值斟酌，不能遽採。
    (2)證人吳金勇雖於92年1月7日接受警訊時，陳稱「我接著問
      他（指訴外人江發）：『是不是你騎車被別人撞倒的。』
      江發就點頭表示是被別人撞倒而肇事。」等語；惟於該次
      訊問中，渠亦稱係於江發住進郭綜合醫院3至4天後，才到
      醫院看他，而當時訴外人江發是處於昏迷狀態等語，此與
      郭綜合醫院函覆本院稱「病患江發於民國91年7月16日至
      本院急診…住院期間，病患胸痛、頭暈等相關症狀改善，
      於民國91年7月19日建議其可出院門診追蹤治療」（92年9
      月5日郭綜發字第2585號函，卷一第191頁）等情已有扞格
      ；再參酌訴外人江發於事故後雖受有左側6根肋骨骨折之
      傷害，然並未併發血胸、氣胸、肺挫傷內出血等症狀，此
      為奇美醫院93年9月7日（九三）奇醫字第四七一六號函（
      卷二第91頁）答覆甚明，足見訴外人江發胸部左側並未受
      到強力撞擊，酌以渠事故當日所騎乘機車，除左側車身不
      明顯擦損（照片編號第24至26號）及右側置物箱裂痕（照
      片編號第22、23號）外，並無其他曾遭重大撞擊之跡證，
      更無任何目擊者可佐證，訴外人江發於91年7月16日有無
      遭受不明車輛撞擊致傷，乃無法證明。
    (3)另按所謂意外傷害事故，指非由疾病所引起之外來突發事
      故，被告與江發所簽訂之系爭平安保險契約第2條第2項有
      明確定義。訴外人江發於91年7月16日是否遭受不明車輛
      撞擊而受傷，原告尚未能為其有利之證明，惟江發於當日
      倒臥在臺南市○○區○○路與總安路往南車道200公尺處
      ，並受有左側第2至7肋骨骨折之傷害之情，究為兩造所不
      爭執，而於一般情形下，肋骨骨折之傷害均應認係外來因
      素所致，被告猶持臺南市消防局91年10月11日南市消護字
      第0912520號救護證明書（卷一第49頁），抗辯訴外人江
      發係因自摔受傷，非屬前開保險契約所約定之事故，依民
      事訴訟法第277條規定，即須舉證以實其說，而被告就此
      既未提出任何積極事證，伊抗辯訴外人江發之受傷並非意
      外傷害，即不可採。
  (二)次按，系爭平安保險契約第4條請求身故保險金之要件，雖
    為「被保險人…遭受第二條約定之意外傷害事故」、「自意
    外傷害事故發生之日起一百八十日以內死亡」，然對照同契
    約第2條第1項「被保險人於本契約有效期間內，因遭受意外
    傷害事故，致其身體蒙受傷害而致殘廢或死亡時，依照本契
    約的約定，給付保險金。」之約定，被保險人遭受意外傷害
    後，除須於180日內發生殘廢或死亡之結果外，傷害與殘廢
    、死亡間，尚須有相當因果關係存在，始有請求殘廢或身故
    保險金之餘地。
    (1)經查，直接引起訴外人江發死亡之疾病或傷害，乃為敗血
      症，先行原因則係上消化道出血及腹腔內膿瘍，至多發性
      肋骨骨折乃屬「其他對於死亡有影響之疾病或身體狀況（
      但與引起死亡之疾病或傷害無直接關係者）」，郭綜合醫
      院92年1月3日死亡證明書（卷一第76頁）記載甚明。經本
      院函詢，郭綜合醫院更進一步說明訴外人江發之治療過程
      稱：「病患江發於民國91年7月16日至本院急診，…診斷
      為肋骨骨折合併胸壁挫傷，故而住院觀察及治療，住院期
      間，病患胸痛、頭暈等相關症狀改善，於民國91年7月19
      日建議其可出院門診追蹤治療，並由『仁愛之家』看護接
      回」、「91年7月23日再次至本院急診，主訴：吐血、腹
      痛及排尿困難。經醫師理學檢查，診斷為休克及疑十二指
      腸潰瘍合併出血。病人因而送至加護病房嚴密監測及治療
      ，俟情況穩定實施胃鏡檢查，報告顯示：十二指腸潰瘍合
      併慢性幽門狹窄及出血，病患因長期幽門狹窄導致胃至十
      二指腸通到阻塞而慢性營養不良。…病患於民國91年7月
      31日接受手術，手術中發現1.慢性十二指腸潰瘍導致嚴重
      幽門變形及狹窄。2.幽門穿孔合併幽門後壁腹內膿瘍蓄積
      。3.十二指腸出血。…手術後病患雖狀況曾一度好轉，然
      而因長期營養不良，導致咳痰無力而併發肺炎，再加上營
      養狀況遲遲無法改善。病人曾三度送到加護病房治療。其
      後因嚴重敗血症、全身性黴菌感染、併發黃膽、肝衰竭、
      腎衰竭而施以急救，施打強心劑與腎臟透析，勉強維持心
      跳及生命跡象，並須依賴呼吸器維持。」、「病人於91年
      10 月3日由加護病房轉入呼吸照護病房，病人有不可控制
      敗血症，多器官衰竭，及消化道出血，病人住進加護病房
      雖積極治療並無任何轉機，由於無法脫離呼吸器，故轉入
      呼吸照護病房，病人住進呼吸照護病房神志昏迷，無法自
      動呼吸，生命跡象不穩定，上消化道出血，無尿，病人於
      91年10月10日不治。其主要診斷為敗血症及多器官衰竭。
      」，有該院92年9月5日郭綜發字第2585號函附卷足憑（卷
      一第191頁）。
    (2)按所謂相當因果關係，係指依經驗法則，綜合行為當時所
      存在之一切事實，為客觀之事後審查，認為在一般情形上
      ，有此環境，有此行為之同一條件，均發生同一之結果者
      ，則該條件即為發生結果之相當條件，行為與結果即有相
      當之因果關係。反之，若在一般情形上，有此同一條件存
      在，而依客觀之審查，認為不必皆發生此結果者，則該條
      件與結果並不相當，不過為偶然之事實而已，其行為與結
      果間即無相當因果關係。依郭綜合醫院前述說明，訴外人
      江發之敗血症乃導因於感染，而該感染又係十二指腸潰瘍
      之結果，再對照郭綜合醫院為江發進行手術時，發現有嚴
      重幽門狹窄變形徵狀，顯非短期內因精神壓力所致，則綜
      合訴外人江發死亡時所存在之客觀事實，可認江發因意外
      所受多發性肋骨骨折之傷害，並不必然發生感染及敗血症
      之結果，被告抗辯江發之死亡與渠在91年7月16日之事故
      無相當因果關係，應屬可採。
    (3)原告雖另以訴外人江發投保時之體檢報告（卷一第241頁
      ）、仁愛之家答覆本院之電話記錄（卷二第39頁）、以及
      中央健保局回函（卷二第88頁），主張江發身體狀況良好
      。惟查，前開體檢報告乃依據訴外人江發對醫師之告知而
      製作，並未實際進行檢驗，其記載之真實性，本可懷疑；
      其次，仁愛之家對於本院詢問有無江發健康記錄，雖答稱
      「如有健康上重大事故時，才會做記錄」等語，然對照該
      基金會並無江發健康記錄之事實，以及訴外人江發自89年
      12月16日投保後，旋於90年1月18日發生重物壓傷事故，
      其後至91年10月10日死亡止，共計因摔傷、交通事故等原
      因出險八次，有被告92年3月11日函臺南市警察局第三分
      局（92）華壽服訴字第0351號函在卷足憑等情（卷一第84
      頁），足認仁愛之家應無製作收容者健康記錄之制度，自
      亦不能以其無記錄，而認訴外人江發身體狀況良好；至我
      國實施全民健康保險制度後，雖多數民眾、醫療機構均加
      入健保體系，惟民眾不使用健保給付或不前往健保特約院
      所就診之情形，尚不能完全排除，是江發於中央健康保險
      局並無就醫記錄，本不能反面推論渠未曾接受任何形態之
      醫療行為，且訴外人江發確曾遭受意外傷害，前述出險記
      錄昭然甚明，則中央健康保險局之回函，亦不能作為認定
      江發生前健康狀態之依據。準此，原告主張訴外人江發之
      91 年7月16日事故發生前健康狀況良好，該事故為導致江
      發死亡結果之原因等語，乃不可採。
    (4)原告又以訴外人江發左側肋骨骨折時，可能伴隨內臟或組
      織傷害，然因郭綜合醫院延誤救治，致渠傷勢惡化而死亡
      等情，請求行政院衛生署醫事審議委員會醫事鑑定小組進
      行鑑定。然依前述奇美醫院回函（卷二第91頁），訴外人
      江發於91年7月16日事故時，僅單純受有左側多發性肋骨
      骨折，並無氣胸、血胸、肺挫傷內出血等症狀，原告前述
      江發有內臟、組織傷害云云，已屬無據；且本件所應審究
      者，乃訴外人江發所受之左側多發性肋骨骨折傷害，是否
      與死亡間有因果關係存在，尚難認與渠所接受之治療行為
      有直接關連；何況若江發確係因醫療不當而致生死亡之結
      果，前開肋骨骨折與死亡間之因果關連，更將因不當醫療
      行為之介入而切斷，是就訴外人郭綜合醫院之治療是否延
      誤不當，本院乃認並無鑑定之必要，併此陳明。
六、綜上所述，本件訴外人江發於91年7月16日摔倒受傷，雖受
    有左側多發性骨折，然既未併發氣、血胸或肺部傷害，且渠
    所騎乘機車復無明顯毀損，足認江發並未受到強力撞擊，原
    告主張遭不明車輛撞傷之說，乃不成立；惟多發性骨折於一
    般情形下，多屬外來因素所致，被告復未提出積極事證，說
    明訴外人江發之傷害係因疾病所造成，則依系爭平安保險契
    約之定義，仍應認江發係因意外事故而受傷害。嗣江發雖於
    受傷後180日以內死亡，惟渠直接死因乃為敗血症，而該症
    狀又導因於消化道出血與膿瘍，對照訴外人郭綜合醫院對江
    發實施手術治療時，發現渠有幽門變形狹窄徵狀，可認江發
    本有長期性、反覆性十二指腸潰瘍，則訴外人江發所受之多
    發性骨折傷害與渠死亡之結果間，乃不能認有相當因果關係
    存在，原告主張身故保險金給付之條件已因江發死亡而成就
    ，乃不可採。從而，原告本於保險契約之法律關係，請求被
    告給付1,500,000元，及自92年1月10日起至清償日止，按週
    年利率10%計算之利息，為無理由，應予駁回。
七、原告受敗訴判決，其假執行之聲請即失所依據，應併予駁回
    。
八、因本案事證已臻明確，兩造其餘主張陳述及所提之證據，均
    毋庸再予審酌，附此敘明。
九、結論：本件原告之訴為無理由，並依民事訴訟法第78條判決
    如主文。
中　　華　　民　　國　　94　　年　　6 　　月　　15　　日
                  民事第一庭    法　官　吳坤芳
以上正本係照原本作成
如對本判決上訴，須於判決送達後20日內向本院提出上訴狀
中　　華　　民　　國　　94　　年　　6 　　月　　15　　日
                                書記官　黃鋕偉
